【裁判字號】    92,易,1068
【裁判日期】    920902
【裁判案由】    違反公司法
【裁判全文】
臺灣臺北地方法院刑事判決                        九十二年度易字第一０六八號
    公  訴  人  臺灣臺北地方法院檢察署檢察官
    被      告  丙○○  男  四.
    選任辯護人  蔡良靜律師
右列被告因違反公司法案件，經檢察官提起公訴（九十二年度偵字第一０七四四號)
，本院判決如左：
    主      文
丙○○無罪。
    理      由
一、公訴意旨略以：被告丙○○係設於臺北市松山區○○○路○段一八六號十三樓之
    二「安業財物管理顧問有限公司」（於民國八十八年十月十三日設立登記，業於
    九十二年四月十八日更名為「安業國際資產管理股份有限公司」）之負責人，明
    知該公司設立登記之名稱並非「臺灣安業財管公司」，為便利其經營帳款催收業
    務，竟偽造載有「法務執行處」、「郵務送達公文封」及「＊緊急文件，無法依
    民事訴訟法第一百三十六條、第一百三十七條規定投遞（送達）時，請依同法第
    一百三十八條規定寄存送達地之自治或警察機關」等字樣之仿效撿察機關、法院
    、法務部行政執行署所屬各地區行政執行處之催收信函信封公文書，自九十一年
    三月間起以「臺灣安業財管公司法務執行處」名義寄送催收信函與債務人，使債
    務人誤以係收受檢察機關、法院、法務部行政執行署所屬各地區行政執行處等司
    法機關之信函，足以生損害於檢察機關、法院、法務部行政執行署所屬各地區行
    政執行處及債務人本人，因認被告涉嫌違反公司法第十九條第一項：「未經設立
    登記，不得以公司名義經營業務或為其他法律行為。」，應依同條第二項前段規
    定處罰，並涉犯刑法第二百十六條、第二百十一條之行使偽造公文書罪嫌等語。
二、公訴人認被告涉犯上開罪嫌，係以被告於偵訊時坦承：（提示）此信封是屬下設
    計的等語（詳見九十二年度他字第二三一號偵查卷宗第七頁反面）、沈里麟、丁
    ○○之偵訊筆錄【分別詳見臺灣高雄地方法院檢察署九十一年度他字第四０三０
    號其他卷宗（下稱卷一）第十一頁至第十二頁、臺灣臺北地方法院檢察署九十二
    年度他字第二三一號偵查卷宗（下稱卷二）第十六頁】、證人乙○○與甲○於本
    院交互詰問時證稱：有使用卷一第二頁之信封，臺灣安業財管公司並非公司登記
    之名稱，該公司亦無「法務執行處」之編制等語（均詳見本院九十二年八月六日
    訊問筆錄）及郵務送達公文封影本一紙（卷一第二頁）、安業財物管理顧問有限
    公司登記資料一件（卷一第七頁、第八頁，包括第六頁之公司名稱預查無「臺灣
    安業」之特取名稱）、臺北市政府營利事業登記證影本一紙（卷一第十四頁）等
    資為論罪依據。
三、按犯罪事實應依證據認定之，無證據不得推定其犯罪事實。又不能證明被告犯罪
    者，應諭知無罪之判決，刑事訴訟法第一百五十四條第一項、第三百零一條第一
    項分別定有明文。次按刑法上公文書係指公務員職務上所製作之文書而言，製作
    名義以機關名稱、或本於機關代表、標明職稱之公務員名義、或本於機關公務員
    身分而由其個人出名製作者，均屬之。且無論其實質上有無此機關或是否為機關
    之代表、或有無此公務員之職稱、或有無此姓名之公務員存在，均非所問，然必
    須使人誤信有此機關或代表或公務員之職稱、或此姓名之公務員方可成立犯罪。
    訊據被告固坦承其為安業財務管理顧問有限公司之負責人，惟否認有何違反公司
    法第十九條第一項規定及行使偽造公文書之犯意及犯行，辯稱：本案信封之業務
    ，是由我公司副總丁○○負責決策及執行，我事前並不知情，直至公司法務沈里
    麟代理我去臺灣高雄地方法院檢察署出庭後，我才知道此信封之事情，證人丁○
    ○證稱是受我指示設計信封一事，與事實不符。我係因所負責之東方保險公證人
    有限公司業務有設立債款催收公司之必要，始於八十八年間設立安業財務管理顧
    問有限公司，而我的專才是在保險之公證業務，故將帳務之催收委由專業經理人
    負責，亦即由副總丁○○統籌公司催收及聲請強制執行業務，定期再向我報告業
    績。債務催收所使用之信封，是丁○○指示公司會計乙○○辦理，臺中分公司經
    理甲○亦證稱就使用信封之事，是與副總丁○○聯繫，非受我的指示。另觀諸卷
    附之信封，其所載發文單位為「臺灣安業財管公司」，雖與設立登記之「安業財
    務管理顧問有限公司」名稱略有出入，但實質上仍可認係指同一家公司，以此公
    司名稱對外寄送信函，並未以某法院或某檢察機關或行政執行署之名義，如何認
    有偽造公文書之情事。安業財務管理顧問有限公司本從事債務催收及強制執行聲
    請等業務，內部是否設有「法務執行處」，應無使人誤認為司法機關公文封之虞
    ，且載明民事訴訟法送達等相關規定，是對於郵政機關送達方式之拘束力，並不
    因此記載而可認係屬偽造之公文書等語。
四、經查：
  (一)卷一第二頁所附之郵務送達公文封影本一紙，以其格式（「受送達人居住所或代
    收文件處」、「受送達人姓名」、記載民事訴訟法送達等規定欄位）而言，應是
    仿造法院公文信封之格式製作，僅將法院名義之公文信封改為「臺灣安業財管公
    司法務執行處」郵務送達公文封，並將記載民事訴訟法送達等規定欄位之「法院
    文件」改為「＊緊急文件」，但綜觀該信封之格式欄位及記載內容，一望即知是
    屬公司名義之信封，至於信封上載有「法務執行處」、「郵務送達公文封」及「
    ＊緊急文件，無法依民事訴訟法第一百三十六條、第一百三十七條規定投遞（送
    達）時，請依同法第一百三十八條規定寄存送達地之自治或警察機關」等字語，
    固係仿造法院公文封，但其上並無訴訟案號、承辦股別與分機之記載，合併寄送
    名義人係「臺灣安業財管公司」觀察之，客觀上並無混淆或存在使人誤認係屬法
    院或司法機關公文封之危險，自不該當偽造公文書所指之「公文書」構成要件。
  (二)被告係設於臺北市松山區○○○路○段一八六號十三樓之二「安業財物管理顧問
    有限公司」之負責人，該公司係於八十八年十月十三日設立登記等情，業據被告
    於偵查中及本院審理時所自承，並有卷一第七頁、第八頁之公司基本資料查詢可
    按，以該公司設立登記之名稱與卷一第二頁信封所使用之公司名稱「臺灣安業財
    管公司」相比較，後者除於公司特取名稱上加上「臺灣」二字外，並將公司業務
    種類「財物管理顧問」縮寫為「財管」二字，另關於公司之組織種類係屬「有限
    公司」則省去「有限」二字。按公司法第十八條之立法意旨，除保障公司名稱之
    專用權外，兼有防止公司使用相同或類似名稱，致發生權利義務之混淆及影響第
    三人權益之目的，是以公司名稱及業務預查審核準則第六條第一項規定：「公司
    名稱除應由特取名稱及組織種類組成外，並得標明一、地區名。二、表明業務種
    類之文字。三、堂、記、行、企業、展業、興業或工業、商業等表明營業組織通
    用或事業性質之文字。」、同準則第十二條第一項規定：「公司名稱類似之審查
    ，應以一般客觀交易上有無使人混同誤認之虞為準。」及同條第二項規定：「同
    類業務之公司，而有下列情形之一者，二公司名稱相互間視為類似：一、一公司
    於他公司之特取名稱上標明地區名、形容詞、數詞或堂、記、行等類似文字。二
    、以他公司名稱之簡稱為公司之特取名稱者。」。而依卷一第六頁之「臺灣安業
    」特取名稱之公司名稱預查資料所示，已登記及預查保留中之資料均為「０筆」
    ，是現已設立登記或在預查審核之公司中，並無特取名稱為「臺灣安業」者，應
    可認定。且依上開公司名稱及業務預查審核準則第十二條第二項規定，在特取名
    稱部分使用「安業」與「臺灣安業」，二公司名稱相互間視為類似，此乃以「臺
    灣安業」為特取名稱查無公司名稱預查資料之緣故。至於將公司業務種類予以縮
    寫或省去公司組織種類，在客觀上仍可認係指同一經設立登記之公司，是縱被告
    有以上開卷一第二頁信封寄送函件與債務人，亦無違反公司法第十九條第一項之
    規定。
  (三)至證人即安業財務管理顧問有限公司會計乙○○於本院交互詰問時證稱是公司副
    總指示其將卷一之信封打成電腦稿，給廠商印刷等情；證人即安業財務管理顧問
    有限公司臺中營業處經理甲○於本院交互詰問時證稱其收到信封後，是與副總丁
    ○○聯繫等情；證人即安業財務管理顧問有限公司副總丁○○於本院交互詰問時
    證稱信封之修改確實是受到被告之指示一事，因該信封之製作與使用並無成立犯
    罪之餘地，已如前述，即便被告對於信封之製作與使用是屬知情，亦無資為其不
    利之認定。
五、綜上所論，被告並無違反公司法第十九條第一項規定及觸犯刑法第二百十六條、
    第二百十一條之行使偽造公文書罪。此外，復查無其他積極證據足證被告有何公
    訴人所指之上開犯行，揆諸首揭說明，自應為被告無罪判決之諭知。
據上論斷，應依刑事訴訟法第三百零一條第一項判決如主文。
本案經檢察官侯少卿到庭執行職務。
中      華      民      國    九十二    年      九     月     二        日
                                    臺灣臺北地方法院刑事第十一庭
                                        法  官  朱  夢  蘋
右正本證明與原本無異。
如不服本判決應於送達後十日內向本院提出上訴狀（應抄附繕本）。
                                        書記官  周  小  玲
中      華      民      國    九十二    年      九     月     四        日


司法院資訊處製作；財團法人民間司法改革基金會備份。
